臺灣高等法院民事裁定
111年度家抗字第12號
抗  告  人  林振發
上列抗告人因與相對人邱振偉間請求返還遺產事件，對於中華民
國110年12月23日臺灣新北地方法院110年度家調字第1335號所為
裁定提起抗告，本院裁定如下： 
    主  文
原裁定廢棄。
    理  由
一、按訴訟標的之價額，由法院核定；法院因核定訴訟標的之價
    額，得依職權調查證據，民事訴訟法第77條之1第1、3項分
    別定有明文。故核定訴訟標的價額屬法院職權，如有必要時
    ，固得命當事人查報相關資料，使當事人善盡其協助義務，
    並予當事人就法院核定訴訟標的價額有表示意見之機會，俾
    利法院為核定，惟當事人並非因而負有自行陳報訴訟標的價
    額並繳納裁判費之義務，且訴訟標的之價額，本為法院職權
    上應調查之事項，不以當事人自行認定者為準。準此，當事
    人起訴未繳裁判費者，固有起訴不合程式之情，惟法院應於
    核定訴訟標的價額後，命當事人繳納具體金額之裁判費，法
    院如未核定訴訟標的價額而命當事人自行陳報並繳納裁判費
    ，尚不得依民事訴訟法第249條第1項規定，以裁定駁回其訴
    （最高法院90年度台抗字第468號民事裁判意旨參照）。再
    按民事訴訟法第199條第2項規定，審判長應向當事人發問或
    曉諭，令其陳述事實、聲明證據，或為其他必要之聲明及陳
    述，其所聲明及陳述有不明瞭或不完足者，應令其敘明或補
    充之，此為審判長因定訴訟關係之闡明權，同時並為其義務
    。
二、經查：
　　㈠、抗告人以相對人為被告，起訴請求相對人返還兩造父、母親遺產分配之不當得利；原法院於民國110年9月24日以110年度家調字第1335號裁定（下稱系爭補正裁定）命抗告人於收受該裁定正本送達後10日內，查報本件訴訟標的價額，並據以補繳裁判費，系爭補正裁定已於110年10月6日送達抗告人；嗣原法院於110年12月23日以抗告人迄未依系爭補正裁定補繳裁判費，而以原裁定駁回抗告人之訴，有系爭補正裁定、送達證書及原裁定在卷可稽（見原法院卷第37至45、53頁）。
　　㈡、惟抗告人於110年8月31日提起本件訴訟時，起訴狀已記載：「訴之聲明：這房屋本是父母親遺留下來，兄弟各分2分之1產權，那時我沒參與，令弟獨自做主，所遺留的現金及金子都沒有著落，要把那2分之1產權歸還我」（見原法院卷第15頁）；復於110年10月19日以陳報狀中載明「只知道其總價為伍佰陸拾萬元…所以請法官明查」（見原法院卷第21頁）；再於110年11月22日以陳報狀提出兩造父、母親所留遺產之遺產稅免稅證明書（見原法院卷第23、31、33頁）。足見抗告人雖未具體表明應受判決事項之聲明，及訴訟標的之金額或價額，並繳納裁判費，但已表明請求相對人返還兩造父、母親所留遺產分配之不當得利意旨；揆諸前揭說明，原法院非不得依抗告人主訴之內容，依民事訴訟法第199條第2項規定，闡明、發問或曉諭，令抗告人為必要之聲明或陳述，使當事人聲明得以特定及具體訴訟標的，再依職權調查證據，核定本件訴訟標的價額；尚不得逕命抗告人應自行查報訴訟標的價額，並據以補繳裁判費，逾期未補正即駁回其訴。故原法院於系爭補正裁定中（見原法院卷第37頁），未依職權核定訴訟標的價額，即命抗告人應自行查報訴訟標的價額，並據以補繳裁判費，逾期未補正即駁回其訴，於法即有未合。
　　㈢、從而，原法院未依職權調查證據並核定訴訟標的價額，
        亦未命當事人繳納具體金額之裁判費，逕以抗告人未遵
        期查報訴訟標的價額，並據以繳納裁判費為由，裁定駁
        回其訴，於法自有未合。抗告意旨指謫原裁定不當，求
        予廢棄，為有理由。爰將原裁定廢棄，另由原法院為適
        法之審理。
三、據上論結，本件抗告為有理由。爰裁定如主文。 　　　
中　　華　　民　　國　　111 　年　　 1　　月　　28　　日
                  家事法庭
                      審判長法  官  楊絮雲
                            法  官  陳賢德
                            法  官  張宇葭
正本係照原本作成。
本裁定除以適用法規顯有錯誤為理由外，不得再抗告。如提起再
抗告，應於收受送達後10日內委任律師為代理人向本院提出再抗
告狀。並繳納再抗告費新臺幣１千元。
中　　華　　民　　國　　111 　年　　1 　　月　　28　　日
　　　　　　　　　　　　　  書記官  李佳姿